臺灣高等法院臺中分院民事判決　　　九十一年度上字第二九０號
　　　上　訴　人　乙○○
　　　被　上訴人　甲○○
右當事人間請求塗銷抵押權登記等事件，上訴人對於中華民國九十一年六月二十四日
臺灣臺中地方法院第一審判決（九十一年度訴字第九五０號），提起上訴，本院判決
如左：
　　　主　　　文
原判決關於駁回上訴人後開第二項之訴部分及訴訟費用之裁判均廢棄。
確認臺灣臺中地方法院九十一年度票字第六七七五號民事裁定，命上訴人應給付如附
表所示之本票金額及自附表所載利息起算日起至清償日止按年利率百分之六計算之利
息之本票債權，就附表編號１所示之本票金額在超過新臺幣柒拾貳萬捌仟元部分不存
在。
其餘上訴駁回。
第一、二審訴訟費用由上訴人負擔二十分之十九，餘由被上訴人負擔。
　　　事　　　實
甲、上訴人方面：
一、聲明：求為判決：
　(一)、原判決廢棄。
　(二)、確認台灣台中地方法院九十一年度票字第六七七五號民事裁定，命上訴人應給
　　　付如附表所示之本票金額及自附表所載利息起算日起至清償日止按年利率百分
　　　之六計算之利息之本票債權不存在。
　(三)、被上訴人應將坐落台中縣潭子鄉○○段五四二地號土地及其地上建物建號二四
　　　六八即門牌號碼台中縣潭子鄉○○路一○○號一三樓之三房屋（以下簡稱系爭
　　　房地），所有權全部，由台中縣雅潭地政事務所以雅登資字第一一五○二○號
　　　收件，於民國（下同）八十九年七月二十六日設定之新台幣（下同）八十萬元
　　　抵押權登記，予以塗銷。
　(四)、第一、二審訴訟費用由被上訴人負擔。
二、陳述：與原判決記載相同予以引用：
乙、被上訴人方面：
一、聲明：求為判決：
　(一)、上訴駁回。
　(二)、第二審訴訟費用由上訴人負擔。
二、陳述：與原判決記載相同予以引用。
　　　理　　　由
一、本件上訴人起訴主張，伊為投資合夥生意，急需資金，仍經由合夥人即彭沛沛之
    介紹認識上訴人，而於八十九年七月二十四日，向被上訴人借款新台幣（下同）
    八十萬元，兩造因而訂有借款合約書，上訴人為擔保該借款之償還乃提供伊所有
    之系爭房地為被上訴人設定八十萬元之抵押權，且簽發如附表所示之系爭本票二
    紙予被上訴人，惟嗣於辦妥抵押權設定登記，被上訴人竟未經伊同意而預扣三個
    月之利息及代書費用（原約定每三月支付一次利息，以每萬元每月三百元計算）
    ，且亦未經伊之同意或指示，逕將該借款匯入彭沛沛設於誠泰銀行之帳戶，是以
    被上訴人並未交付借款予伊，乃解除兩造間之消費借貸預約，則伊對被上訴人即
    未負有債務，是前開設定之抵押權及二紙本票已無擔保之對象，被上訴人自應塗
　　銷系爭房地之抵押權設定登記，並不得享有系爭二紙本票之債權。爰求為確認系
　　爭本票之債權不存在，被上訴人應將系爭房地之抵押權登記塗銷之判決。
二、被上訴人則以，上訴人為與彭沛沛合夥生意，於八十九年七月二十四日向伊借款
    ，當時除兩造外，尚有彭沛沛及代書陳佩珊在場，上訴人與伊約定代書費用由上
　　訴人負擔，且先扣利息後，將款項匯入彭沛沛之帳戶，並無未交付借款之情事。
    上訴人迄今尚未返還前開借款，伊自得行使系爭本票之權利，是上訴人本件之主
    張要無理由等語，資以抗辯。
三、查上訴人於八十九年七月二十四日向被上訴人借款八十萬元，訂有借款合約書，
    由上訴人提供系爭房地為被上訴人設定八十萬元之抵押權，並簽發面額八十萬元
    及二十萬元之系爭本票二紙予被上訴人，以擔保該借款之償還。嗣被上訴人於辦
    妥抵押權設定登記手續後之同月二十六日，預扣以八十萬元按每萬元每月三百元
    計算之三個月利息七萬二千元及代書費用七千元後，將餘款七十二萬一千元匯入
    彭沛沛設於誠泰銀行之帳戶等情，為兩造所不爭執之事實，並有借款合約書，系
　　爭房地之登記謄本，台灣銀行匯出匯款回條聯在卷可稽，而系爭二紙本票，依借
　　款合約書第二條之約定，其中面額八十萬元之本票係本件借款之借據，另面額二
　　十萬元之本票係提供擔保，作為因債務不履行之違約金、延遲利息求償金及發生
　　損害之全部賠償金額，此部分之事實自堪信為真實。本件被上訴人就上訴人所欲
　　借之款項八十萬元，於預扣三個月利息及代書費用，係將餘款七十二萬一千元匯
　　入上訴人之合夥人彭沛沛設於誠泰銀行之帳戶內，上訴人主張被上訴人之匯款未
　　經其同意，係被上訴人擅自所為，因此被上訴人並未交付借款予上訴人；被上訴
　　人則抗辯其匯款係在上訴人同意下所為，並無未交付借款予上訴人之情事，是本
　　件兩造爭執之重點首在被上訴人將上訴人所欲借之款項匯入彭沛沛之帳戶內，有
　　無得上訴人之同意，對上訴人是否發生交付之效力？
四、經查：
　(一)、上訴人主張其於八十九年間與彭沛沛、林建良合夥經營通訊器材及汽車精品買
　　　賣，三方約定林建良以現物出資，上訴人及彭沛沛則各以現金出資八十萬元，
　　　上訴人為履行上開合夥之出資義務，乃向被上訴人借款八十萬元。惟上訴人就
　　　彭沛沛涉嫌參與合夥卻未出資之情形，曾對彭沛沛提出刑事詐欺之告訴，彭沛
　　　沛於台灣台中地方法院檢察署九十一年度偵字第二五四一號偵查中提出經上訴
　　　人簽名之共同創業基金說明書，依該說明書所載，共同創業基金為八十萬元，
　　　由上訴人負擔五十萬元之三個月利息四萬五千元，彭沛沛負擔三十萬元之三個
　　　月利息二萬七千元。上訴人對該說明書上之簽名承認真正，依民事訴訟法第三
　　　百五十八條第一項之規定即應推定該說明書之真正，而彭沛沛於該案偵查中供
　　　稱與上訴人共同創業，其出資三十萬元，上訴人所借之錢是共同資金，由其負
　　　擔三十萬元之利息等情，上訴人於該案偵查中亦承認彭沛沛有向其提過所借八
　　　十萬元，三十萬元部分的利息由彭沛沛負擔，是上訴人空言否認該說明書內容
　　　之真正，顯無可採。因此本件上訴人與彭沛沛合夥經營通訊器材及汽車精品買
　　　賣之共同創業基金應為八十萬元，約定由上訴人出資五十萬元，彭沛沛出資三
　　　十萬元，上訴人應係就合夥所需之全部創業基金連同彭沛沛應負擔之三十萬元
　　　，以其名義提供系爭房地設定抵押向被上訴人借款八十萬元，而非上訴人所稱
　　　由上訴人及彭沛沛各出資八十萬元，向被上訴人所借之款項全係其出資。又上
　　　訴人於原審審理時承認彭沛沛係以匯入之款項至大陸購買手機（見九十一年五
　　　月六日、九十一年六月十日言詞辯論筆錄），上訴人向被上訴人借款既係上訴
　　　人與彭沛沛合夥經營通訊器材之共同創業基金，合夥事業又須彭沛沛至大陸購
　　　買手機，則上訴人為合夥事業之業務進行，同意被上訴人將其所欲借之款項匯
　　　入彭沛沛帳戶內，自符合常情。
　(二)、被上訴人將上訴人所欲借之款項七十二萬一千元匯入彭沛沛設於誠泰銀行之帳
　　　戶內，係委由其會計張關奉為之。據證人張關奉於台灣台中地方法院檢察署九
　　　十一年度偵字第二五四一號偵查中九十一年十月一日訊問時證稱：「我只是被
　　　叫去抄帳號，我不知道他們要借錢，當天我有問董事長（即被上訴人），他說
　　　要等代書辦好手續再匯錢。抄帳號時乙○○有在場」，於本院九十一年十一月
　　　六日準備程序時證稱：「當時是被上訴人叫我去抄寫帳號，錢是我去匯的。當
　　　初乙○○和彭沛沛兩人都坐在沙發上，同在一個辦公室，其中一人唸帳號的時
　　　候，另一人會聽到所唸帳號」，因此由張關奉之證言可以得知，彭沛沛之誠泰
　　　銀行帳號係八十九年七月二十四日約定借款當天由被上訴人命張關奉進入辦公
　　　室抄寫，被上訴人自係在與上訴人及彭沛沛談妥要上訴人之借款八十萬元預扣
　　　三個月之利息及代書費用後，餘款七十二萬一千元於嗣後抵押權設定登記手續
　　　辦好再匯入彭沛沛之銀行帳號內，始會命其會計張關奉進入辦公室抄寫彭沛沛
　　　之誠泰銀行帳戶；且彭沛沛在唸出其誠泰銀行之帳號時，上訴人與彭沛沛同坐
　　　在沙發上，上訴人在旁即得聽到彭沛沛在唸其銀行帳號，上訴人與彭沛沛共同
　　　前往中陽保全股份有限公司向被上訴人借款八十萬元，兩造係約定款項待嗣後
　　　抵押權設定登記手續辦妥後再由被上訴人匯款，彭沛沛口唸其銀行帳號，顯然
　　　是要求被上訴人將上訴人所借之款項匯入其唸出之銀行帳戶內，上訴人在場聽
　　　到彭沛沛口唸其銀行帳號，未予制止或提出異議，自係同意被上訴人將其所借
　　　之款項匯入彭沛沛口唸之銀行帳號。
  (三)、為兩造辦理系爭房地抵押權登記之代書陳佩珊於原審九十一年五月二十七日審
　　　理時證稱：「上訴人在去年（即九十年）的年底有請我幫他問，他要轉向銀行
　　　借款償還本件貸款，因為本件利息太高了，我後來告知他，但他都沒有辦」、
　　　「去年九月上訴人曾經找過被上訴人，告知他的錢被彭沛沛騙了，當天被上訴
　　　人有通知我去現場」等語，可見上訴人至九十年年底仍未否認被上訴人有交付
　　　借款之事實，祇是因彭沛沛未出資，上訴人深覺受騙乃向被上訴人哭訴，後上
　　　訴人認本件借款約定以每萬元每月三百元計算之利息過高，遂向陳佩珊代書詢
　　　問向銀行借貸之事宜，有意以向銀行貸得之款項償還被上訴人本件之借款。
　(四)、上訴人就其向被上訴人借款匯入彭沛沛誠泰銀行帳號內，而彭沛沛卻未出資，
　　　業已對彭沛沛提出刑事詐欺告訴，上訴人認彭沛沛詐騙其向被上訴人所借之款
　　　項，須該款項之匯入被上訴人誠泰銀行帳號內有得上訴人之同意，對上訴人發
      生交付之效力，彭沛沛對上訴人始有詐欺之可言。苟上訴人未同意被上訴人之
　　　匯款，該匯款對上訴人不發生交付之效力，該款項與上訴人即無關，彭沛沛應
      係對被上訴人而非上訴人負返還義務，彭沛沛何來對上訴人詐欺？由上訴人有
　　　意以銀行貸款償還被上訴人本件之借款，及對彭沛沛提起刑事詐騙其向被上訴
　　　人所借款項之告訴，益證被上訴人之七十二萬一千元匯入彭沛沛誠泰銀行帳戶
　　　內係經上訴人之同意，對上訴人有發生交付之效力。
五、上訴人向被上訴人借款八十萬元，被上訴人係於預扣以八十萬元按每百元每月三
    百元計算之三個月利息七萬二千元及代書費用七千元後，匯款七十二萬一千元至
    彭沛沛設於誠泰銀行之帳戶內。而就代書費用七千元，上訴人於原審九十一年五
    月六日審理時，承認應由其支付，是被上訴人代上訴人支付陳佩珊代書之費用七
    千元，亦應認該七千元被上訴人業已交付上訴人，因此本件之借款，被上訴人實
    際交付之金額為七十二萬八千元。按債權人不得以折扣或其他方法，巧取利益，
　　民法第二百零六條定有明文。所謂債權人以折扣或其他方法巧取利益者，如借債
　　時約定九五實收或預扣一年利息等情形是也，此種方法，殊有擾亂社會經濟及破
　　壞善良風俗之嫌，自為法所不許，故民法第二百零六條特設禁止之規定。本件上
　　訴人借款八十萬元，約定由被上訴人預扣三個月之利息七萬二千元，被上訴人實
　　際交付之金額為七十二萬八千元，就被上訴人預扣之三個月利息七萬二千元部分
　　，自係民法第二百零六條所謂以其他方法巧取利益，就關於巧取利益部分，係屬
　　違反禁止規定，該約定應為無效，關於被上訴人巧取利益之七萬二千元，被上訴
　　人既未實行交付，對上訴人即無借款請求權可言，兩造之借款債權債務關係應在
    七十二萬八千元範圍內存在。
六、上訴人於向被上訴人借款時簽發系爭二紙本票，其中面額二十萬元之本票，係上
    訴人未依約於九十年七月二十四日償還借款，所應給付之違約金，遲延利息及賠
    償金，現上訴人之借款已屆清償期仍未清償，被上訴人對上訴人自有該二十萬元
    之本票債權存在；至面額八十萬元之本票即係本件借款之金額，現被上訴人對上
    訴人僅有七十二萬八千元之借款債權存在，則該八十萬元之本票債權，應在七十
　　二萬八千元之範圍內存在，就超過七十二萬八千元之本票債權應不存在。
七、被上訴人就上訴人所借之款項，已交付七十二萬八千元予上訴人，兩造間就七十
　　二萬八千元應成立消費借貸契約，上訴人主張被上訴人未交付借款，兩造間祇成
　　立消費借貸預約，要無可採。上訴人以被上訴人未交付借款為由，要解除兩造間
　　之消費借貸預約，亦無理由。而系爭房地所設定之抵押權，係在擔保本件之借款
　　債務，該借款債務上訴人既未清償，抵押權自應繼續存在，上訴人請求塗銷抵押
　　權登記，自屬無據。
八、本件上訴人訴請確認系爭二紙本票之債權不存在，及塗銷系爭房地所設定之抵押
    權登記，就系爭面額八十萬元之本票，在超過七十二萬八千元債權不存在部分，
    上訴人之請求，應有理由，其餘部分，上訴人之請求，尚屬無據，不應准許。原
    審為上訴人敗訴之判決，駁回上訴人全部請求，上訴論旨指摘原判決不當，求予
　　廢棄改判，就上開應准許部分，原審遽駁回上訴人之請求，應有未洽，此部分之
　　上訴為有理由，原判決此部分應予廢棄，爰由本院改判如主文第二項所示。其餘
　　上訴部分，原審駁回上訴人之請求，尚無不當，此部分之上訴為無理由，應予駁
　　回。
九、按因債權之擔保涉訟，以所擔保之債權額為準，民事訴訟費用法第十條定有明文
    。而確認抵押債權不存在及請求塗銷抵押權登記，均屬該條所定因債權之擔保涉
    訟，自應以所擔保之債權額定其訴訟標的價額。本件上訴人訴請確認如附表所示
    面額八十萬元之本票債權不存在，及被上訴人應塗銷系爭房地所設定之抵押權登
    記，其中抵押權所擔保之債權為被上訴人對上訴人之借款債權，該借款債權與面
　　額八十萬元之本票債權係同一筆債權，因此上訴人此部分之訴訟利益為八十萬元
　　，再連同上訴人訴請確認如附表所示面額二十萬元之本票債權不存在，本件上訴
　　人之訴訟利益應為一百萬元，訴訟標的之價額應為一百萬元，上訴人於計算本件
　　訴訟標的之價額，將本票債權不存在八十萬元部分及塗銷抵押權登記之訴訟利益
　　重複計算，以致誤認本件訴訟標的之價額為一百八十萬元，尚有未洽。本件訴訟
　　標的之價額未逾上訴三審所需之一百五十萬元，並不得上訴三審，一經本院判決
　　即告確定，併予明。
十、據上論結，本件上訴為一部有理由，一部無理由，依民事訴訟法第四百四十九條
　　第一項、第四百五十條、第七十九條但書，判決如主文。
中　　　華　　　民　　　國　　九十一　　年　　 十二　　 月　　　三　　　日
~B1民事第四庭審判長法　官　黃斐君
~B2　　　　　　　　法　官　張鑫城
~B3　　　　　　　　法　官　陳蘇宗
右為正本係照原本作成。
不得上訴。
~B　　　　　　　　書記官　吳麗慧
中　　　華　　　民　　　國　　九十一　　年　　 十二　　 月　　　五　　　日
　　　　　　　　　　　　　　　　　　　　　　　　　　　　　　　　　　　　Ｂ
附表：
┌──┬──────────┬─────────┬─────────┬────────┬────┬────┐
│編號│ 發　　　票　　　日 │票面金額（新台幣）│到　　　期　　　日│ 利 息 起 迄 日 │利　　率│票據號碼│
├──┼──────────┼─────────┼─────────┼────────┼────┼────┤
│ １ │八十九年七月二十二日│八十萬元　　　　　│九十年七月二十四日│九十年七月二十五│週年利率│一一七六│
│　　│　　　　　　　　　　│　　　　　　　　　│　　　　　　　　　│日起至清償日止　│百分之六│　　　　│
├──┼──────────┼─────────┼─────────┼────────┼────┼────┤
│ ２ │八十九年七月二十二日│二十萬元　　　　　│九十年七月二十四日│九十年七月二十五│週年利率│一一七七│
│　　│　　　　　　　　　　│　　　　　　　　　│　　　　　　　　　│日起至清償日止　│百分之六│　　　　│
└──┴──────────┴─────────┴─────────┴────────┴────┴────┘
